臺灣高等法院民事判決　　　　　　　　 93年度重上字第596號
上　訴　人　乙○○
　　　　　　甲○○
右二人共同
訴訟代理人　陳國雄律師
複代理　人　蔚中傑律師
被上訴　人　神明會聖王公管理人游文雄
訴訟代理人　林吉雄律師
上列當事人間請求拆屋還地事件，上訴人對於中華民國93年9月
14日台灣板橋地方法院 93年重訴字第18號第一審判決，提起上
訴，本院於中華民國94年3月1日言詞辯論終結，判決如下：
    主      文
上訴駁回。
第二審訴訟費用由上訴人負擔。
    事實及理由
一、被上訴人主張：坐落臺北縣中和市○○段 472地號如原判決
    附圖所示面積99、14平方公尺土地（下稱系爭土地）為被上
    訴人所有，上訴人自民國四、五十年間，並無任何權源即開
    始占有系爭土地，搭建違章建築迄今。斯時因被上訴人神明
    會管理人為游景深等七人相繼過世，其間並無合法之管理人
    得以處理，因而延誤。新管理人於88年始召開會員大會選任
    產生後，即與上訴人以協商方式處理，或租或賣，被上訴人
    均曾同意協商，只求雙方對系爭土地確定占用之法律關係，
    其間歷經多次協商均不為上訴人接受，無奈之餘，爰提起本
    訴，求為如原判決訴之聲明，以保護所有權不被侵奪等語。
二、上訴人乙○○則以：上訴人二人之祖先於日據時代即居住在
    系爭土地上，且被上訴人於53年才為第一次土地所有權登記
    ，歷經多年均未請求上訴人拆除地上物返還土地，如今卻提
    起本件訴訟，有違民法第 148條權利濫用之規定；至於返還
    不當得利相當於租金金額，上訴人並非不願與被上訴人協商
    ，蓋因祖先於日據時代即居住於該土地上，是否有土地所有
    權而未登記或其他法律關係存在，尚未釐清，且被上訴人家
    境清寒，無法負擔每月約新台幣（以下同）12,000元之租金
    ，本件訴訟顯無起訴之必要，請求駁回其訴等語，資為抗辯
    。
三、原審判決上訴人應將坐落臺北縣中和市○○段 472地號內如
    附圖所示面積99、14平方公尺土地上之建物拆除，並將上開
    土地返還被上訴人。上訴人應給付被上訴人 871,631元及自
    民國 93年1月14日起至清償日止按年息百分之五計算之利息
    。駁回被上訴人其餘之訴。上訴人就其敗訴部分，提起上訴
    ，求為將原判決不利上訴人部分廢棄，駁回被上訴人於原審
    之請求，並補陳略以：上訴人於 93年1月17日向中和市地政
    事務所聲請時效取得，並於 94年1月31日為土地丈量。且上
    訴人為不懂法律之人，原審並未就是否主張時效取得地上權
    一事詢問上訴人，故上訴人提出時效取得地上權之新攻擊防
    禦方法，應屬合法。原審命上訴人給付於被上訴人 871,631
    元，上訴人實因經濟上有困難，故請求廢棄原判決，另為分
    期給付之判決。並提出里長證明書（見本院卷第33至34頁）
    、土地丈量通知書（本院卷第52頁）為證等語。被上訴人則
    求為判決駁回上訴，並補陳略以：上訴人並未以所有之意思
    而占有或以地上權人之意思而使用系爭土地，原審也未為以
    此項抗辯，於上訴後應不得再為此項時效抗辯等語。
四、被上訴人主張系爭土地為其所有，而上訴人佔用系爭土地，
    並於其地上蓋有如原判決附圖所示之建物等情，業經被上訴
    人提出土地登記簿謄本、現場照片 4張、臺北縣中和市公所
    函等影本為證。並經原審法院履勘現場及函請臺北縣中和地
    政事務所派員實施測量，有勘驗筆錄及實測圖可稽，上訴人
    並非系爭土地之所有權人，而占有系爭土地亦為其所不爭，
    堪信被上訴人之主張為真實。
五、上訴人雖辯稱：其祖先於日據時代即居住於系爭土地上，然
    因不知辦理過戶，而讓被上訴人先登記為其所有云云。並提
    出臺灣電力公司北南區營業處書函、臺北縣稅捐稽徵處中和
    分處函、房屋稅繳款書、日據時代
    產物權，依法律行為而取得、設定、喪失及變更者，依民法
    物權編第 758條之規定非經登記不生效力，依同編施行法第
    3條第2項之規定，物權於未能依法登記前，不適用該編關於
    登記之規定，而土地登記規則於民國 35年10月2日公布實施
    後，台灣地區已辦理物權登記，自應俟登記完畢，始生不動
    產物權得喪之效力。查臺灣電力公司北南區營業處書函、臺
    北縣稅捐稽徵處中和分處函、房屋稅繳款書、日據時代
    謄本等文件，只可供證明上訴人確實於各該資料所載之時期
    動產物權登記無關，並不足以證明上訴人對系爭土地有任何
    之所有權，上訴人之抗辯即無可取。
六、上訴人又辯稱：上訴人於93 年1月17日向中和市地政事務所
    聲請時效取得地上權，並於94年1月31日為土地丈量云云。
    惟按地上權為一種物權，主張取得時效之第一要件須為以行
    使地上權之意思而占有，若依其所由發生之事實之性質，無
    行使地上權之意思者，非有變為以行使地上權之意思而占有
    之情事，其取得時效，不能開始進行。上訴人占有系爭土地
    之始，即係基於承租人之意思而非基於行使地上權之意思，
    嗣後亦非有民法第 945條所定變為以地上權之意思而占有，
    自不能本於民法第772條準用同法第769條之規定，請求登記
    為地上權人（最高法院64年台上字第2552號判例參照）。又
    ，民事訴訟採辯論主義，審判長之闡明義務或闡明權之行使
    ，亦應限於辯論主義之範疇，不得任加逾越，否則即屬違背
    法令。故審判長尚無闡明令當事人提出新訴訟資料之義務。
    時效問題關係權利之取得與喪失，影響當事人權益至鉅，
    審判長自不得闡明令當事人提出時效之抗辯，否則即屬違背
    法令。且上訴人果以基於行使地上權之意思占有系爭土地，
    則於原審訴訟審理時，自無待審判長行使闡明權，即自然而
    然提出因時效業經取得地上權之抗辯，惟上訴人於原審從未
    為時效取得地上權之抗辯，且上訴人於原審稱「土地是我們
    祖先所有，但讓原告先登記走了」 (原審卷第 21頁)，「我
    們房子是祖先時代自己蓋的...... 」 (原審卷第46頁)，可
    見係以行使所有權之意思而占用系爭土地，足見被上訴人主
    張上訴人並非基於行使地上權之意思而占有系爭土地等語，
    非無可取。上訴人前揭抗辯，為無可採。
七、按所有人對於無權占有或侵奪其物所有權者，得請求返還之
    ，對於妨害其所有權者，得請求除去之，有妨害其所有權之
    虞者，得請求防止之，民法第 767條定有明文。又以無權占
    有為原因，請求返還所有物之訴，上訴人對被上訴人就其物
    所有權存在之事實無爭執，而僅以非無權占有為抗辯者，被
    上訴人對於上訴人無權占有之事實，無舉證責任，上訴人應
    就其取得占有，係有正當權源之事實證明之，如不能證明，
    則應認被上訴人之請求為有理由（最高法院72年台上字第15
    52號判決意旨參照）。本件系爭土地係被上訴人所有，有如
    前述，上訴人提出前開抗辯，均不能證明其係有正當權源占
    用系爭土地，揆諸上開說明，被上訴人請求上訴人將地上物
    拆除，並將系爭土地返還被上訴人，即非無據，應予准許。
八、次按無法律上之原因而受利益，致他人受損害者，應返還其
    利益，民法第 179條前段定有明文。上訴人所有之前揭建物
    無權占有被上訴人所有之系爭土地，上訴人可獲得相當於租
    金之利益，為社會通常之觀念（最高法院61年臺上字第1695
    號判例參照），致被上訴人受有相當於租金之損害，是被上
    訴人依據不當得利法律關係，請求上訴人返還自起訴前 5年
    起算相當於租金之利益，於法洵無不合。又，依不當得利之
    法則請求返還不當得利，以無法律上之原因而受利益，致他
    人受有損害為其要件，故其得請求返還之範圍，應以對方所
    受之利益為度，非以請求人所受損害若干為準，無權占有他
    人土地，可能獲得相當於租金之利益為社會通常之觀念，是
    上訴人抗辯其占有系爭土地所得之利益，僅相當於法定最高
    限額租金之數額，尚屬可採（最高法院61年台上字第1695號
    判例參照）。按城市地方土地之租金以不超過其申報地價年
    息百分之十為限，為土地法第105條、第97條第1項所明定。
    再土地法施行法第25條規定，土地法第 97條第1項所謂土地
    價額依法定地價，又土地法第 148條規定，土地所有權人依
    本法所申報之地價，為法定地價，則土地法第 97條第1項所
    謂土地申報價額即指該土地之申報地價而言。本院審酌系爭
    房屋實際占用被上訴人土地之面積為99．14平方公尺，附近
    有多路公車經過，距捷運站亦不遠，生活機能尚稱良好，業
    經原審法院履勘現場明確，有勘驗筆錄可稽（見原審卷第55
    、56頁），並有被上訴人提出之現場照片，在卷可憑（見原
    審卷第80、81頁），則本件租金應以申報總價年息百分之六
    計算為適當。是上訴人二人應給付被上訴人起訴前 5年之法
    定租金為 871,631元（其計算式如下：99.1 4 m2×29306.4
    ）×6/100〕×5＝871,631 元，小數點以下四捨五入），則
    被上訴人請求上訴人乙○○、甲○○給付 871,631元及自起
    訴狀繕本送達翌日起即 93年1月14日起至清償日止，按年息
    百分之五計算之利息，應予准許。逾此範圍之請求，為無理
    由，應予駁回。
九、綜上所述，被上訴人主張為可採，上訴人所辯，均無可取。
    從而，被上訴人本於所有權之法律關係，請求上訴人應將坐
    落臺北縣中和市○○段472地號內如附圖所示面積 99、14平
    方公尺土地上之建物拆除，並將上開土地返還被上訴人。上
    訴人應給付被上訴人新臺幣871,631元及自民國93年1月14日
    起至清償日止，按年息百分之五計算之利息，為有理由，應
    予准許。是則原審判命上訴人如數給付及就其勝訴部分，准
    供擔保之假執行宣告，於法並無不合。上訴意旨指摘原判決
    不當，求予廢棄改判，為無理由，應予駁回。
十、本件事證已臻明確，兩造其餘陳述及其攻擊防禦方法，經審
    酌核與判決結果不生影響，不再一一論述，附此敘明。
據上論結，本件上訴為無理由，依民事訴訟法第449條第1項、第
78條、第85條第1項前段，判決如主文。
中　　華　　民　　國　　94　　年　　3　　月　　15 　　日
                  民事第九庭　審判長法　官  吳景源
　　　　　　　　                  　法　官  滕允潔
　　　　　　                  　　　法　官  連正義
正本係照原本作成。
如不服本判決，應於收受送達後20日內向本院提出上訴書狀，其
未表明上訴理由者，應於提出上訴後20日內向本院補提理由書狀
（均須按他造當事人之人數附繕本）上訴時應提出委任律師或具
有律師資格之人之委任狀；委任有律師資格者，另應附具律師資
格證書及釋明委任人與受任人有民事訴訟法第 466條之1第1項但
書或第2項（詳附註）所定關係之釋明文書影本。
中　　華　　民　　國　　94　　年　　3 　　月　　17　　日
　　　　　　　　　　　　　　　　　　書記官  張永中
附註：
民事訴訟法第466條之1（第1項、第2項）：
對於第二審判決上訴，上訴人應委任律師為訴訟代理人。但上訴
人或其他法定代理人具有律師資格者，不在此限。
上訴人之配偶、三親等內之血親、二親等內之姻親，或上訴人為
法人、中央或地方機關時，其所屬專任人員具有律師資格並經法
院認為適當者，亦得為第三審訴訟代理人。
